臺灣雲林地方法院刑事判決
109年度交易字第158號
公  訴  人  臺灣雲林地方檢察署檢察官
被      告  黃明進



上列被告因過失傷害案件，經檢察官提起公訴（108年度偵字第7
071號），本院判決如下：
    主    文
黃明進犯過失傷害罪，處有期徒刑貳月，如易科罰金，以新臺幣
壹仟元折算壹日。
    事    實
一、黃明進於民國108年2月23日9時20分許，駕駛車牌號碼0000-
    00號自小客車（下稱甲車）搭載陳秋燕，沿雲林縣北港鎮雲
    164縣道快車道由西往東（起訴書誤載為由東往西，逕予更
    正）方向行駛，行經該路段與文仁路交岔路口欲右轉文仁路
    之際（下稱本案交岔路口），本應注意汽車行駛至交岔路口
    ，轉彎車應讓直行車先行，而依當時天候晴、日間自然光線
    、柏油路面乾燥、無缺陷、無障礙物，視距良好，客觀上並
    無不能注意之情事，竟疏未注意及此，即貿然右轉，適有張
    綵芝騎乘車牌號碼000-000號普通重型機車（下稱乙車）搭
    載其子許○詞，沿同路段同向騎乘於黃明進右後方慢車道上
    ，直行至該路口，張綵芝亦未注意車前狀況並隨時採取必要
    安全措施，見黃明進右轉緊急煞車重心不穩而人車倒地，張
    綵芝當場受有左膝、臀部挫傷、半月板破裂等傷害。嗣黃明
    進於肇事後，於有偵查權之機關或公務員發覺前，主動向至
    現場處理事故之警員坦承肇事，並接受裁判。
二、案經張綵芝訴由雲林縣警察局北港分局報告臺灣雲林地方檢
    察署檢察官偵查起訴。
    理    由
壹、證據能力部分：
    按被告以外之人於審判外之言詞或書面陳述，除法律有規定
    者外，不得作為證據。又被告以外之人於審判外之陳述，雖
    不符前4條之規定，而經當事人於審判程序同意作為證據，
    法院審酌該言詞陳述或書面陳述作成時之情況，認為適當者
    ，亦得為證據。當事人、代理人或辯護人於法院調查證據時
    ，知有第159條第1項不得為證據之情形，而未於言詞辯論終
    結前聲明異議者，視為有前項之同意。刑事訴訟法第159條
    第1項、第159條之5分別定有明文。查本件以下引用之被告
    以外之人於審判外之言詞及書面陳述，被告黃明進於本院準
    備程序及審理時表示不爭執證據能力（見本院卷第42頁、第
    158頁、第159頁、第281頁、第395頁），且迄至言詞辯論終
    結前均未聲明異議，本院審酌上開證據之作成，並無違法或
    不當情形，且與本案待證事實具有關連性，以之作為證據亦
    屬適當，依刑事訴訟法第159條之5第1項之規定，認均有證
    據能力。
貳、實體部分：
一、認定犯罪事實所憑之證據及理由：
    訊據被告雖坦承於上開時間，駕駛甲車至本案交岔路口欲右
    轉時，適告訴人騎乘乙車沿同路段同向行駛，見甲車右轉，
    煞車不及失控摔倒在地；該路段設有快慢車道分隔線及路面
    邊線等事實（見本院卷第193頁），然矢口否認有何過失傷
    害犯行，辯稱：我駕駛甲車在快車道上，行駛至本案交岔路
    口要右轉時，有打右轉方向燈，告訴人也是行駛在快車道上
    ，我與告訴人之車輛既係同車道之前、後車輛，自無轉彎車
    應讓直行車先行規定之適用；另告訴人當時膝蓋並無破皮、
    瘀血、腫脹等外傷，醫生也判定不須要做治療即辦理出院，
    告訴人所受傷勢與本案車禍無關連云云。經查：
  ㈠本件被告與告訴人所行駛之上開路段，劃設有寬10公分之快
    慢車道分隔線，並畫設寬15公分之路面邊線；被告於上開時
    間駕駛甲車至本案交岔路口欲右轉時，適告訴人騎乘乙車沿
    同路段同向行駛，見甲車右轉，煞車不及失控摔倒在地等節
    ，有雲林縣政府109年9月16日府工運二字第1093326293號函
    檢附雲林縣政府工務處辦理相關案件現場勘查紀錄1份、道
    路交通事故現場圖、道路交通事故調查表㈠及㈡、現場照片在
    卷可稽（見本院卷第173頁至第175頁、警卷第41頁至第45頁
    、第51頁至第61頁），此部分之事實首堪認定。
  ㈡本案車禍事故發生，係因被告駕駛行為之過失所致：
　⒈證人即告訴人張綵芝於警詢時指稱：我騎乘乙車載我兒子直
    行行駛，被告駕駛甲車突然右轉，我剎車不及被撞倒地；於
    偵訊時證述：當時我是騎乙車沿著機車道行駛，被告是駕駛
    甲車沿汽車道行駛，突然被告右轉彎，我只知道當時有個念
    頭就是糟糕閃不過了等語（見偵卷第13頁至第15頁）；於本
    院審理時證述：我當時騎乘乙車直行在機車道上，我騎在被
    告駕駛的甲車右後方，距離很近，看到被告突然要右轉，我
    沒辦法反應，就是趕快緊急煞車，後來我的車頭偏向道路中
    心，我當時真的很害怕，因為我載我兒子，真的很怕我兒子
    受傷等語（見本院卷第281頁至第296頁）。另參酌在本案交
    岔路口距離路面邊線3.2公尺處留有油漬，並有由西往東再
    往北彎（以告訴人行向來說即往左偏）之刮地痕，有道路交
    通事故現場圖、現場照片在卷可參（警卷第41頁、第51頁至
    第53頁）。可見係告訴人騎乘乙車沿同路段同向行駛在被告
    甲車右後方，見被告在本案交岔路口右轉，告訴人隨即往左
    煞閃後，重心不穩倒地，才會造成該刮地痕及油漬，則告訴
    人既然是向左偏閃，始造成距離路面邊線3.2公尺處留有油
    漬及刮地痕，則告訴人原應係騎乘在慢車道，其上開證述應
    係事實。又被告既為轉彎車，本應禮讓直行車，則其於右轉
    彎前，自應注意其右方或後方有無直行之來車，於確認無直
    行車輛後，方得右轉，且被告於右轉前，其右側並無其他車
    輛或有障礙物阻擋被告之視線，被告應可清楚看見告訴人騎
    乘之機車正直行而來，惟被告卻逕行在上開路口右轉，致告
    訴人緊急煞車重心不穩而人車倒地，被告有未讓直行車先行
    之過失，甚為明確。其前揭辯解，不足採信。
  ⒉按汽車行駛至交岔路口，轉彎車應讓直行車先行，道路交通
    安全規則第102條第7款定有明文。被告既考領有合格之駕駛
    執照（見警卷第45頁駕駛資格情形欄位所載），對於上揭規
    定自應知之甚詳，並確實遵守，而依當時天候晴、日間自然
    光線、柏油路面乾燥、無缺陷、無障礙物，視距良好，客觀
    上並無不能注意之情事，有道路交通事故調查報告表㈠1紙在
    卷可佐（見警卷第43頁），詎被告駕駛甲車行駛至本案交岔
    路口欲右轉彎時，竟疏未注意禮讓右側直行之告訴人先行，
    即貿然駕車右轉，肇致本件交通事故，其駕駛行為具有過失
    ，至為灼然。況據中華民國汽車工程學會之鑑定意見書略以
    ：被告駕駛自小客車，行經行車管制號誌路口右轉，未充分
    注意右側機慢車道直行之車輛，並讓其先行，影響行車安全
    ，與張綵芝駕駛重機車，行經行車管制號誌路口直行，未充
    分注意車前狀況，致往左偏煞閃倒地，同為肇事原因等語，
    有財團法人中華民國汽車工程學會110年4月14日中汽應（15
    ）字第54號函檢附鑑定意見書1份存卷可證（見本院卷第369
    頁至第377頁），益徵被告就本案交通事故肇事確有過失，
    且為本件車禍之肇事原因。另告訴人於車禍發生與有過失，
    僅可作為被告量刑參考，不影響被告本身具過失之認定，在
    此敘明。
　⒊至被告堅稱其甲車並未與告訴人騎乘之乙車發生碰撞一節，
    由卷附甲乙車照片及被告行車紀錄器影像，固確無從辨識雙
    方車輛究有無碰撞，被告所辯尚非不可採，惟告訴人係因被
    告駕駛之甲車右轉，緊急煞車致重心不穩人車倒地，業經認
    定如前，縱兩車未發生碰撞，實不影響被告過失責任之認定
    。
  ㈢本案告訴人所受前揭傷勢，與被告之駕駛過失行為，具有相
    當因果關係，說明如下：
　⒈兩車雖未碰撞，告訴人仍因緊急煞車而人車倒地，因此受有
    傷害亦屬合理：
　　證人張綵芝於警詢時證述：我倒地後因左膝蓋外側及左腳左
    臀骨外側疼痛爬不起來，（108年）4月19日醫生確診我是半
    月板破裂要開刀，本來安排5月要開刀，但我沒錢所以一直
    到6月才進行手術等語（見警卷第11-16頁）；於本院審理時
    證述：車禍後我吃止痛藥都吃不好，每踩一步就很痛，回診
    時我告訴醫生，醫生說這是典型的半月板破裂，才會沒有察
    覺出來，就馬上安排核磁共振及開刀等語（見本院卷第293-
    294頁）。並參酌被告於警詢時供稱：當時張綵芝左腳被機
    車壓住，她說腳會痛，無法站立，她兒子將機車遷移到路邊
    讓她暫作休息等語（見警卷第65頁）。可見告訴人係向左人
    車倒地後，左腳遭機車壓住，當場即有表示腳痛、無法站立
    ，已非毫髮無傷。再參諸告訴人於108年2月23日9時53分前
    往中國醫藥大學北港附設醫院（下稱北港醫院）急診，受有
    左膝及臀部挫傷，有北港醫院診斷證明書1紙存卷可證（見
    警卷第33頁），該等傷勢與告訴人於車禍現場之傷勢部位一
    致，傷勢內容亦與一般車禍後之傷勢相符，足堪採信。
　⒉經本院函詢北港醫院告訴人所受之傷害情形，經該院回覆：
    張綵芝所受左膝頓挫傷造成當時膝蓋腫脹，而造成膝蓋腫脹
    成因眾多，依據醫理應先施以藥物及冰敷等照療，待其腫脹
    消除後，才能施作理學檢查。病患於108年4月3日進行理學
    檢查，懷疑半月板破裂；於同年月19日進行核磁共振檢查，
    確診半月板破裂；半月板破裂之傷害多起因於外傷所致，然
    因病患起出膝蓋腫脹尤甚，依照醫理，應待其腫脹消退後，
    才可做出相關理學檢查及安排核磁共振乙節，有北港醫院10
    9年5月11日院醫病字第1090001891號函暨其病歷0份、109年
    6月11日院醫病字第1090002718號函1份在卷可查（見本院卷
    第59頁至第101頁、第141頁）。而北港醫院之回覆內容，係
    本於該醫療機構自事故發生當日因告訴人前往急診，持續對
    告訴人加以診斷、觀察後所為，並無何等明顯錯誤或不合理
    之處，則告訴人左膝既因車禍當時腫脹嚴重，待其腫脹消退
    ，始依醫學儀器檢查所得之結果，判斷告訴人受有半月板破
    裂之傷害，是依各該病歷記載及傷勢演進，告訴人指訴其所
    受前揭傷害為本次車禍引起，誠值可採。另北港醫院函覆內
    容告訴人雖尚受有十字韌帶斷裂之傷害，惟依證人張綵芝於
    本院審理時證述：十字韌帶斷裂是開刀時順便修補的，開刀
    後醫生有跟我說十字韌帶斷裂算是舊傷等語（見本院卷第29
    3-294頁），從而，十字韌帶斷裂之傷害尚難逕予認定與本
    件車禍有關。
　⒊綜此，本案被告之過失行為，導致告訴人受有前述傷害之結
    果，兩者具有相當因果關係，事證明確。
　㈣公訴意旨固認被告尚有本應注意右轉彎時應距交岔路口30公
    尺前顯示方向燈或手勢，始得右轉之過失。惟查，告訴人雖
    於警詢、偵訊及本院審理時均指稱：被告未打方向燈突然右
    轉云云（見警卷第11頁、偵卷第14頁、本院卷第285頁、第2
    86頁），然被告犯後均陳稱：我右轉有打方向燈等語（見警
    卷第6頁、偵卷第14頁、本院卷第39頁），已見被告與告訴
    人所述不一。經本院勘驗被告行車紀錄器畫面，畫面中全程
    沒有聲音，所以沒有聽到有無顯示方向燈的聲音，有本院勘
    驗筆錄1份存卷可查（見本院卷第43頁）；且該行車紀錄器
    在顯示方向燈光情況下，確實無法在畫面上顯示方向燈光位
    置及光點閃爍之情形，亦有中華民國汽車工程學會當場勘驗
    被告行車紀錄器之鑑定意見書在卷可參（見本院卷第375頁
    、第376頁），復無證據證明被告確有未於交岔路口30公尺
    前顯示方向燈，基於有疑時從有利被告之解釋原則，自應認
    定被告並未有此部分之過失。惟轉彎車不因已打右轉方向燈
    ，就免除禮讓直行車先行之義務，因此縱認被告有打右轉方
    向燈，仍不解免被告上開過失責任。
　㈤綜上所述，被告前揭辯解，顯屬卸責之詞，不足採信。本案
    事證明確，被告犯行洵堪認定，應依法論科。
二、論罪科刑：
  ㈠被告行為後，刑法第284條第1項於108年5月29日修正公布，
    並於同年月31日生效施行。而修正前刑法284條第1項原規定
    ：「因過失傷害人者，處6月以下有期徒刑、拘役或5百元（
    經提高為新臺幣1萬5千元）以下罰金；致重傷者，處1年以
    下有期徒刑、拘役或5百元（經提高為新臺幣1萬5千元）以
    下罰金。」修正後刑法第284條則規定：「因過失傷害人者
    ，處1年以下有期徒刑、拘役或10萬元以下罰金；致重傷者
    ，處3年以下有期徒刑、拘役或30萬元以下罰金。」是經比
    較新舊法之結果，修正後刑法第284條第1項之過失傷害罪之
    法定構成要件雖未變更，然其法定刑度已較修正前提高，並
    無較有利於被告之情形，依刑法第2條第1項前段規定，自應
    適用行為時即修正前刑法第284條第1項之規定。
  ㈡核被告所為，係犯修正前刑法第284條第1項前段之過失傷害
    罪。
  ㈢被告於肇事後，於有偵查權之機關或公務員發覺前，主動向
    至現場處理事故之警員坦承肇事，並接受裁判等情，有道路
    交通事故調查報告表㈡1紙在卷可稽（見警卷第45頁），堪認
    符合自首之要件，爰依刑法第62條前段之規定減輕其刑。
  ㈣爰以被告之責任為基礎，審酌其未確實遵守交通規則，肇致
    本件交通事故，並造成告訴人受有前述傷害，所為應予非難
    ；惟念其前無刑事犯罪紀錄，素行尚佳，有臺灣高等法院被
    告前案紀錄表1份附卷可參，兼衡其自陳國中畢業之智識程
    度，無業，家庭經濟狀況不佳（見本院卷第406頁、第407頁
    ）、本案過失情節與歸責程度，及被告否認犯行之犯後態度
    ，暨被告迄今未與告訴人達成和解等一切情狀，量處如主文
    所示之刑，並諭知易科罰金之折算標準。
據上論斷，應依刑事訴訟法第299條第1項前段，刑法第2條第1項
前段、第284條第1項前段（修正前）、第62條前段、第41條第1
項前段，刑法施行法第1條之1第1項、第2項前段，判決如主文。
本案經檢察官李侃穎提起公訴，檢察官李松諺、蔡少勳到庭執行
職務。
中　　華　　民　　國　　110 　年　　5 　　月　　31　　日
                  刑事第二庭  法  官  簡鈺昕
以上正本證明與原本無異。 　　　　　　　　　
如不服本判決應於收受判決後20日內向本院提出上訴書狀，並應
敘述具體理由；其未敘述上訴理由者，應於上訴期間屆滿後20日
內向本院補提理由書（均須按他造當事人之人數附繕本）。「切
勿逕送上級法院」。
                             書記官  林芳宜
中　　華　　民　　國　　110 　年　　5 　　月　　31　　日
附錄本案論罪科刑法條全文：
修正前刑法第284條第1項
因過失傷害人者，處6月以下有期徒刑、拘役或5百元以下罰金，
致重傷者，處1年以下有期徒刑、拘役或5百元以下罰金。